【裁判字號】    92,保險,110
【裁判日期】    920905
【裁判案由】    損害賠償
【裁判全文】
臺灣臺北地方法院民事判決                        九十二年度保險字第一一０號
    原      告  泰安產物保險股份有限公司
    法定代理人  丙○○
    訴訟代理人  丁○○
                乙○○
    被      告  信義房屋仲介股份有限公司
    法定代理人  甲○○
    訴訟代理人  陳世源律師
右當事人間請求損害賠償事件，本院於民國九十二年八月十五日辯論終結，茲判決如
左：
    主    文
原告之訴及假執行之聲請均駁回。
訴訟費用由原告負擔。
    事    實
甲、原告方面：
一、聲明：
（一）被告應給付原告新台幣（下同）一百三十六萬六千八百七十三元正，及自起訴
      狀繕本送達被告之翌日起迄給付之日止，依年利率百分之五計算之利息。
（二）願供擔保請准予宣告假執行。
二、陳述：
（一）原告與訴外人新光、富邦、國泰世紀、太平、友聯、臺灣及中國等六家產物保
      險公司共同承保訴外人華新麗華股份有限公司（以下簡稱華新麗華公司）所有
      位於台北市○○○路○段九十七號三樓、九十九號五樓、一○一號二十五樓及
      九十七至一○四號四樓建築物之商業火災保險，承保比例為百分之五。原告復
      又承保訴外人張婉如所有位於台北市○○○路○段九七號、九九號十二樓Ａ區
      及十三、十四樓（含公共設施及地下室停車設備）之商業火災保險。民國九十
      年六月三十日淩晨五時左右因位於十樓之二被告所使用之辦公室（下稱系爭房
      屋）起火，因煙燻及消防水致原告所承保之上開保險標的物受損，而據台北市
      政府消防局火災原因調查報告（消安字第○九一三一八七九三○○號火災原因
      調查報告書）判定起火戶確為系爭房屋，起火原因為「電源線因故受物理力或
      鼠咬等破壞絕緣披覆，致短路起火引起燃燒．．．故起火原因以電源線因故短
      路而起火燃燒可能性較大」此事實業經台灣台北地方法院九十二年度保險字第
      一號判決認定在案。又原告已先後依火災保險契約賠付訴外人華新麗華公司因
      此次火災受損金額二十二萬八千八百六十一元及訴外人張婉如火災受損金額一
      百十三萬八千零十二元，原告因本案共給付一百三十六萬六千八百七十三元。
（二）按土地上之建築物或其他工作物所致他人權利之損害，由工作物之所有人負賠
      償責任。但其對於設置或保管並無欠缺，或損害非因設置或保管有欠缺，或於
      防止損害之發生，已盡相當之注意者，不在此限。前項損害之發生，如別有應
      負責任之人時，賠償損害之所有人，對於該應負責者，有求償權。民法第一百
      九十一條定有明文。復按土地上工作物之所有人，除能證明於防止損害之發生
      已盡相當之注意外，不能免責，為民法第一百九十一條第一項所明定。此之所
      謂相當之注意，即為善良管理人之注意。最高法院六十九年度台上字第一０二
      ０號判決著有明文可參。又民法第一百九十一條所稱之土地上之工作物除建築
      物外，尚包括建築物內部之設備等，本件配置於被告內部之電線即屬該條所稱
      之工作物，如前所述，起火原因為被告內部之電源線因故受物理力或鼠咬等破
      壞絕緣披覆，致短路起火引起燃燒，被告顯有違民法第一百九十一條之土地或
      建築物工作物所有人之注意義務致火災發生，並導致原告必須理賠訴外人華新
      麗華公司及訴外人張婉如，依保險法第五十三條規定，原告即得向被告請求賠
      償其已理賠之一百三十六萬六千八百七十三元及法定遲延利息。
（三）被告雖辯稱：其接獲通知「消防回路」測試斷線故障，旋即委由訴外人大揚公
      司進行檢修工作，並更換全新設備；嗣後，台北市工務局於九十年六月十八日
      再就東帝士摩天大樓進行消防安全設備檢查結果，亦無任何缺失或不合格之情
      形。然查：
    １被告委由訴外人大揚公司檢修者係為火警系統檢修工作，並未委託其就內部電
      源線路是否為均有經絕緣披覆未經破壞等一併檢修，然本件事故係因通電中電
      源線斷路所致，故實難因被告已因東帝士大樓通知改善其消防回路測試工程，
      即認定已盡善良管理人之注意義務。
    ２又依據台北市政府工務局建築物公共安全檢（複）查紀錄表，該大樓雖於九十
      年六月十八日經台北市政府工務局建築物公共安全檢（複）查合格。然關於檢
      查種類載明為「二十二樓以上公安檢查」，是否包含系爭房屋即有疑義。且由
      紀錄表所載之各項檢驗之項目可知均是公共區域，並無分別使用區域，又其中
      僅包括「防火區劃」與消防有關，其他均為緊急逃生項目，與消防無關。蓋消
      防主管機關為內政部，在直轄市為直轄市政府，依據消防法施行細則第二條規
      定：「本法第三條所定消防主管機關，其業務在內政部，由消防署承辦，在直
      轄市縣政府，由消防局承辦」，故可知工務局非消防主管機關，其查驗旨在檢
      查建築物有無違規使用情形，此由前開紀錄表中關於備註欄有加註「原二十七
      樓、二十九樓、三十樓，佔用特別安全通道，現已打通改善」等文字自明。故
      實難僅以被告所前開公共安全檢（複）查紀錄表，遽認定難謂被告就其電線披
      覆之完整已盡善良管理人之注意義務且消防設備已符合標準。
    ３又本件經採集之四處電源線送鑑定之結果均呈現熔痕，足見電線短路起火後電
      源並未被切斷繼續燃燒，顯見被告並未裝置過電流保護設備，於短路情發生時
      ，致引發火災，是被告實未能舉證證明對於防止損害之發生已盡相當之注意，
      故自應負擔侵權行為之損害賠償責任。
三、證據：提出保險單及單底影本各一份、公證書及賠款公證書影本各一份為證。
乙、被告方面：
一、聲明：如主文所示。
二、陳述：
（一）造成本件損害之原因，係因電源線遭鼠咬等外力破壞絕緣披覆以致電源線短路
      起火燃燒所致，並非系爭房屋設置或保管有欠缺所致，即該火災之發生為不可
      抗力之原因所致，並非出於被告故意或過失之行為，且鼠咬等外力破壞顯非一
      般人所能事先預見並得加以防範，尤難執此遽認被告未盡善良管理人之注意義
      務。況且，系爭房屋起火燃燒，與訴外人華新麗華公司以及張婉如所有房屋受
      煙燻及水漬，均為損害發生之結果，並非損害發生之原因，原告倒果為因，遽
      為主張訴外人華新麗華公司及張婉如所有之房屋受有損壞，係因系爭房屋設置
      或保管有欠缺所致，並進而執此主張無過失責任或推定過失責任，原告亦未舉
      證證明原因事實與損害結果有何因果關係。
（二）被告於發生火警前，一再添購消防器材，並委由千翔公司執行保全工作，且所
      有室內裝潢材料，亦完全符合防焰材質，且有台北市政府工務局公共安全紀錄
      可稽，足見被告對於防止火災之發生，已盡相當之注意義務。又觀之台北地方
      法院檢察署檢察官就本件火災對被告負責人甲○○及被告人事部主任劉元智等
      人，均為不起訴處分，是不可抗力之損失，乃原告所應承擔保險事故，如此始
      能平衡社會風險之分擔。
三、證據：提出台北市政府消防局火災原因調查報告書影本一件、、台北市政府工務
    局建築物公共安全檢查紀錄表影本一件、大揚公司銷退貨單影本一件為證。
    理    由
一、兩造爭執之要旨：
（一）原告起訴主張：其承保訴外人華新麗華公司所有位於台北市○○○路○段九十
      七號三樓、九十九號五樓、一○一號二十五樓及九十七至一○四號四樓建築物
      之商業火災保險及承保訴外人張婉如所有位於台北市○○○路○段九七號、九
      九號十二樓Ａ區及十三、十四樓（含公共設施及地下室停車設備）之商業火災
      保險。九十年六月三十日淩晨五時左右因系爭房屋起火，因煙燻及消防水致原
      告所承保之上開保險標的物受損，其已先後依火災保險契約賠付訴外人華新麗
      華公司及訴外人張婉如共一百三十六萬六千八百七十三元，本件起火原因經鑑
      定為系爭房屋起火所致，起火原因可能因電源線因故受物理力或鼠咬等破壞絕
      緣披覆，致短路起火引起燃燒，又於起火處附近採集之證物經鑑析以通電中電
      源線短路造成之可能性較高，故起火原因以電源線因故短路而起火燃燒可能性
      較大。再者，土地上之建築物或其他工作物所致他人權利之損害，由工作物之
      所有人負賠償責任。但其對於設置或保管並無欠缺，或損害非因設置或保管有
      欠缺，或於防止損害之發生，已盡相當之注意者，不在此限。前項損害之發生
      ，如別有應負責任之人時，賠償損害之所有人，對於該應負責者，有求償權。
      民法第一百九十一條定有明文。又民法第一百九十一條所稱之土地上之工作物
      除建築物外，尚包括建築物內部之設備等，故本件配置於被告內部之電線即屬
      該條所稱之工作物，又因本件起火原因為被告內部之電源線因故受物理力或鼠
      咬等破壞絕緣披覆，致短路起火引起燃燒，則被告顯有違民法第一百九十一條
      第一項之注意義務致火災發生而導致前揭保險標的受損，原告依保險法第五十
      三及民法第一百九十一條第一項之規定，自得向被告請求賠償一百三十六萬六
      千八百七十三元及法定遲延利息各情。
（二）被告則以：造成本件損害之原因，係因電源線遭鼠咬等外力破壞絕緣披覆以致
      電源線短路起火燃燒所致，並非系爭房屋設置或保管有欠缺所致，即該火災之
      發生為不可抗力之原因所致，並非出於被告故意或過失之行為，且鼠咬等外力
      破壞顯非一般人所能事先預見並得加以防，尤難執此遽認被告未盡善良管理人
      之注意義務。況且，系爭房屋起火燃燒，與訴外人華新麗華公司以及張婉如所
      有房屋受煙燻及水漬，均為損害發生之結果，並非損害發生之原因，且原告亦
      未舉證證明原因事實與損害結果有何因果關係。又被告於發生火警前，一再添
      購消防器材，並委由千翔公司執行保全工作，且所有室內裝潢材料，亦完全符
      合防焰材質，又觀之檢察官對被告負責人甲○○及被告人事部主任劉元智等人
      失火案件，均為不起訴之處分，足見被告對於防止火災之發生，已盡相當之注
      意義務各語置辯。
二、兩造不爭之事實：訴外人華新麗華公司及張婉如分別就其坐落於台北市○○○路
    ○段九十七號三樓、九十九號五樓、一○一號二十五樓及九十七至一○四號四樓
    之建築物及坐落於台北市○○○路○段九七號、九九號十二樓Ａ區及十三、十四
    樓向原告投保商業火災保險，上開房屋於九十年六月三十日淩晨五時左右因被告
    所有系爭房屋起火，因煙燻及消防水致原告所承保之上開保險標的物受損，原告
    已分別依火災保險契約賠付訴外人華新麗華公司火災受損金額二十二萬八千八百
    六十一元及張婉如一百十三萬八千零十二元（被告雖曾質疑該金額之真正，惟據
    原告提出公證書後，已不再爭執，應予敘明），原告因本案共給付一百三十六萬
    六千八百七十三元。
三、本件之爭點：被告設置、管理系爭房屋有無欠缺？被告是否已善盡善良管理人注
    意義務使用系爭房屋？
（一）按土地上之建築物或其他工作物所致他人權利之損害，由工作物之所有人負賠
      償責任；但其對於設置或保管並無欠缺，或損害非因設置或保管有欠缺，或於
      防止損害之發生，已盡相當之注意者，不在此限，民法第一百九十一條第一項
      定有明文。本條所規範工作物所有人之責任，係以對建築物或工作物之設置或
      保管有欠缺為基礎，至於該欠缺是否因所有人之故意或過失行為所致，則非所
      問，被害人於請求損害賠償時，對於所有人設置或保管有無欠缺之事實，無須
      負舉證責任，惟為求避免因被害人免除舉證責任後加重工作物所有人之賠償責
      任，民法八十八年五月修正時，特別於第一百九十一條第一項但書增訂「但其
      對於設置或保管並無欠缺，或損害非因設置或保管有欠缺，或．．．」之規定
      ，使工作物所有權人得舉證證明其設置、保管工作物並無欠缺，並以其設置、
      保管工作物並無欠缺為由主張免除其工作物所有權人責任。
（二）經查：本件火災發生之原因，依台北市消防局調查報告，其起火原因為「電源
      線因外力（物理）或鼠咬等破壞絕緣披覆，致短路起而引起燃燒。．．．．故
      起火原因以電源線因故短路致起火燃燒之可能性較大」，有台北市消防局消安
      字第○九一三一八七九三○○號火災原因調查報告書附卷可稽。按上開火災原
      因調查報告所稱之「鼠咬等破壞絕緣披覆」，乃不明外力原因導致電線走火時
      ，因無從確定電線短路之原因，制式火災調查報告之臆測式敘述文詞，並非表
      示確實有鼠咬電線之事實，此從後段總結所述：「故起火原因以電源線因故短
      路致起火燃燒之可能性較大」足以證明，是尚難僅以上述調查報告即逕認被告
（三）次查：負責系爭房屋所在大樓保全業務之台業公司保全電機技術員張東河於北
      市消防局鑑定期間多次陳稱：東帝士摩天大樓發生火警時，該大樓地下三樓中
      控室之受信總機，就被告使用十樓區域所設置之三個顯示燈全亮，有談話筆錄
      附於火災原因調查報告書為憑，依此即足認被告所設置「消防回路」線路，於
      發生火災之時，並無斷線而未能顯示於受信總機之情形，則於被告所設置「消
      防回路」得正常顯示並得使保全人員得及時撲滅起火源之情形下，被告就系爭
      房屋電源線之設置、管理已為相當之注意（指已設置消防回路偵測斷線並避免
      火災），即堪予認定。至台業保全公司之保全機電技術員陳雲俊、張東河擅離
      值班之監控室，致未及時發現受信總機異常警示，延誤救災時機，乃屬陳雲俊
      、張東河應否另賠償原告之問題，應併敘明。
（四）第查：本件火災發生於凌晨五時左右，系爭房屋於九十年六月二十九日八時四
      十五分左右，曾經江青素巡視，並未有人在其內，江青素乃予以鎖門、刷卡設
      定保全後才離開，有江青素之談話筆錄附於火災原因調查報告書可證，另據負
      責保全之千翔保全股份有限公司提供之資料，九十年六月二十九日二十時五十
      六分設定至六月三十日五時六分斷訊，其間均未曾有人再進出（參火災原因調
      查報告書起火原因研判欄），而起火點，依台北市消防局之研判，係位於被告
      員工胡埱苓辦公桌旁，其辦公桌上放有電腦、檯燈，桌下有電源延長線插座及
      新聞、剪報檔案等物品、紙類資料，則於未有人所在之情形，何來用電負荷過
      重？是本件火災並非用電負荷過重所致，即堪認定，準此，原告即不得以系爭
      房屋中有燒毀之延長線、電源及多孔式電源插座及檯燈等骸，主張系爭房屋用
      電負荷過重，被告設置、管理系爭房屋有所欠缺。
（五）末查：電業法第四十四條制定之「電工規則」，關於「屋內線路裝置」，於第
      十節中規定「過電流保護」專節，在屋內線路裝置規則第四十七條規定：「導
      線及設備過電流保護旨在電流到某一數值而使溫度上升致危及導線及設備之絕
      緣時，能切斷該電路。」按屋內線路設置規則第四十七條設置過流電保護裝置
      之目的係為防止因電流過大所產生之溫度上升。而本件火災發生之原因，並非
      被告之使用人用電負荷過重，已如前述，則設置過流電保護裝置不屬被告設置
      、保管系爭房屋，並使系爭房屋不侵害他人權利之義務，即堪認定。此外，就
      本件火災原因「電源線因故短路」而言，電源線之所以延燒，係因絕緣披覆遭
      破壞，且所延燒者，係電源線所連接之電源延長線、檯燈等物，是否因插座未
      因於正負電流交會迸出火花之一霎間延燒易燃物，而非繼續輸電未予斷電之結
      果。是原告主張系爭房屋欠缺過流電保護設備，被告設置、保管系爭房屋有所
      欠缺，亦不可採。
四、綜上所述，被告對於系爭房屋之設置、管理並無欠缺等情而得免除其損害賠償責
    任，即堪認定，又被告既已得免除其損害賠償責任，則本院就被告是否已盡善良
    管理人注意之爭點，已無再予論述之必要，應併敘明。從而，原告主張被告應依
    民法第一百九十一條第一項前段規定負損害賠償責任，並為保險代位請求，為無
    理由，應予駁回。又原告之訴既經駁回，其假執行之聲請，即失所附麗，應併予
    駁回。
五、據上論結：本件原告之訴為無理由，依民事訴訟法第七十八條，判決如主文。
中      華      民      國    九十二    年      九      月      五      日
                                  民事第六庭  法  官    詹駿鴻
右為正本係照原本作成
如對本判決上訴，須於判決送達後廿日內向本院提出上訴狀
中      華      民      國    九十二    年      九      月      六      日
                                              書記官    官碧玲


司法院資訊處製作；財團法人民間司法改革基金會備份。
